【裁判字號】    99,上更(一),47
【裁判日期】    990421
【裁判案由】    強盜
【裁判全文】
臺灣高等法院臺中分院刑事判決      99年度上更(一)字第47號
上  訴  人  臺灣苗栗地方法院檢察署檢察官
上  訴  人
即  被  告  丙○○
選任辯護人  張欽昌  律師
上列上訴人因被告強盜案件，不服臺灣苗栗地方法院98年度訴字
第335號，中華民國98年7月21日第一審判決（起訴案號：臺灣苗
栗地方法院檢察署98年度偵字第1697、1699號），提起上訴，本
院判決如下：
    主  文
原判決關於丙○○如原判決附表五編號二所示之強盜罪部分，暨
定應執行刑部分均撤銷。
丙○○結夥三人以上攜帶兇器強盜罪，處有期徒刑伍年陸月。未
扣案之車牌號碼ＱＮ—０９５２號自用小客車壹輛、扣案之空氣
槍壹支、白色手套雙、不透明膠帶壹捲、黑色口罩壹個、藍色
帽子壹頂、花色頭套個、棒球棒壹支、瓦斯鋼瓶壹瓶、鋼珠壹
瓶均沒收。
    事  實
一、丙○○因欠缺現金花用，乃意圖為自己不法之所有，夥同陳
    建宏（業經本院前審判處罪刑，嗣經最高法院駁回上訴而確
    定，此結夥攜帶兇器強盜部分判處有期徒刑8年2月）、曾志
    剛（業經本院前審判處罪刑確定，此結夥攜帶兇器強盜部分
    判處有期徒刑7年10月）、甲○○（業經本院前審判處罪刑
    確定，此結夥攜帶兇器強盜部分判處有期徒刑5年6月）等人
    ，基於結夥三人以上攜帶兇器強盜之犯意聯絡，於98年3月
    16日凌晨2時許，在臺中縣清水鎮○○路上，由陳建宏駕駛
    其所有改掛竊取之車牌號碼A9 -5835號車牌之自用小客車（
    其所有自用小客車原車牌號碼為QN-0952號）搭載曾志剛、
    甲○○、丙○○，於中棲路上某處發現落單之騎乘機車之真
    實姓名、年籍不詳之某成年人後，先由陳建宏駕車擋住該不
    詳年籍之成年人逼迫其停車後，曾志剛旋持空氣槍（經鑑定
    結果不具殺傷力，非屬槍砲彈藥刀械管制條例所列管之槍砲
    ）與甲○○、丙○○一同下車，甲○○、丙○○則站在該不
    詳年籍之成年人前面及旁邊，曾志剛則持空氣槍指向該不詳
    年籍之成年人要求其交出財物，渠等以此強暴、脅迫之方法
    ，至使該不詳年籍之成年人不能抗拒，而交付現金約新臺幣
    （下同）16,000元及手機1支。所得現金則由丙○○4人朋分
    ，手機1支則予丟棄。其後，丙○○因良心不安而將朋分所
    得之金錢交與曾志剛花用完畢。嗣丙○○在未被有偵查犯罪
    權限之機關或公務員發覺此犯行前，即與甲○○一同於98年
    3月21日上午主動向苗栗縣警察局談文派出所向警員丁○○
    供稱其等與陳建宏、曾志剛共犯此犯行，並自首坦承犯行，
    進而接受裁判，而警方於同年月19日20時已在臺中縣龍井鄉
    ○○路56巷9號查獲之共犯陳建宏住處，扣得本件持供強盜
    犯罪所用之空氣槍一支、白色手套三雙、不透明膠帶一捲、
    黑色口罩一個、藍色帽子一頂、花色頭套三個、棒球棒一支
    、瓦斯鋼瓶一瓶、鋼珠一瓶。
二、案經苗栗縣警察局竹南分局報請臺灣苗栗地方法院檢察署檢
    察官偵查起訴。
    理  由
壹、證據能力部分
    按被告以外之人於審判外之陳述雖不符刑事訴訟法第159 條
    之1 至之4等4條之規定，而經當事人於審判程序同意作為證
    據，法院審酌該言詞陳述或書面陳述作成時之情況，認為適
    當者，亦得為證據；當事人、代理人或辯護人於法院調查證
    據時，知有刑事訴訟法第159條第1項不得為證據之情形，而
    未於言詞辯論終結前聲明異議者，視為有前項之同意，同法
    第159條之5定有明文。立法意旨在於傳聞證據未經當事人之
    反對詰問予以核實，原則上先予排除。惟若當事人已放棄反
    對詰問權，於審判程序中表明同意該等傳聞證據可作為證據
    ；或於言詞辯論終結前未聲明異議，基於尊重當事人對傳聞
    證據之處分權，及證據資料愈豐富，愈有助於真實發見之理
    念，且強化言詞辯論主義，使訴訟程序得以順暢進行，上開
    傳聞證據亦均具有證據能力。本案判決下列所引用之各該被
    告以外之人於審判外之陳述（包含書面陳述），性質上均屬
    傳聞證據，檢察官、被告、辯護人迄本院言詞辯論終結前，
    均未主張有刑事訴訟法第159條第1項不得為證據之情形，本
    院審認上開證據作成時之情況，認應無違法或不當情事，與
    本案待證事實間復具有相當之關聯性，以之作為證據應屬適
    當，依刑事訴訟法第159條之5第2項之規定，均有證據能力
    。
貳、認定犯罪事實所憑之證據及理由
一、訊據被告丙○○對上揭犯罪事實均坦承不諱，核與同案被告
    陳建宏、曾志剛、甲○○歷次供述及於本院前審審理時以證
    人身分具結證述內容相符，復有車牌號碼A9-5835號自用小
    客車失車唯讀案件基本資料（見98偵1697卷第57-2頁），扣
    案之空氣槍1支、瓦斯鋼瓶1瓶、鋼珠1瓶、白色手套3雙、不
    透明膠帶1捲、黑色口罩1個、藍色帽子1頂、花色頭套3個、
    棒球棒1支可資佐證。其中扣案之空氣槍1支並非槍砲彈藥刀
    械管制條例所列管之槍砲，此有桃園縣政府警察局98年4月7
    日桃警鑑字第0980014175號槍彈鑑定書及照片在卷可徵（見
    98偵1699卷第139至140頁）。綜上，本件事證明確，被告所
    犯上開加重強盜犯行，堪以認定，應依法論科。
二、論罪科刑部分
（一）按強盜罪之強暴、脅迫，以所施用威嚇之程度，客觀上足
      以壓抑被害人之意思，至使不能抗拒為已足。至施用之威
      嚇手段，客觀上是否足以壓抑被害人之意思自由，應依一
      般人在同一情況下，其意思自由是否因此受壓制為斷，不
      以被害人之主觀意思為準（最高法院87年度台上字第3705
      號判決意旨參照）。查，被告丙○○於與共犯陳建宏等3
      人犯本件強盜罪時，係以落單之該機車騎士為對象，先以
      陳建宏其所有改掛竊取之車牌號碼A9 -5835號車牌之自用
      小客車（原車牌號碼為QN-0952號）車輛擋住被害人去路
      後，由其餘同夥共犯下車強盜被害人之財物，業據被告丙
      ○○及同案被告陳建宏、曾志剛、甲○○供述在卷，而
      本件案發時間為凌晨2時許，已屬車流稀少、罕有路人目
      擊之時段，在此條件下該機車騎士向外求援或抗拒實屬難
      事，且同案被告曾志剛手持空氣槍指向被害人，被害人頃
      刻間亦無從分辨曾志剛所持槍枝之真假，而被告丙○○、
      甲○○又作勢站在被害人周圍，衡以一般人在此情況下，
      其意思自由顯受到壓制，足見被害人於事發時顯已達不能
      抗拒之程度，殆屬甚明。
（二）次按犯竊盜罪而有刑法第321條第1項各款情形之一者，為
      刑法第321條之加重竊盜罪；犯強盜罪而有刑法第321條第
      1項各款情形之一者，為刑法第330條之加重強盜罪。而刑
      法第321條第1項第3款所謂之兇器，其種類並無限制，凡
      客觀上足對人之生命、身體、安全構成威脅，具有危險性
      之兇器均屬之（最高法院79年臺上字第5253號判例要旨參
      照）。又被告丙○○與共犯陳建宏、曾志剛、甲○○等四
      人持以強盜用之空氣槍查係黑色內有金屬材質，頗有重量
      ，非輕型塑膠玩具手槍，另置於車上供強盜預備用之棒球
      棒、其長72公分，業經本院前審當庭勘驗屬實，並載明於
      準備程序筆錄（見本院上訴審卷第141頁背面），均質地
      堅硬，客觀上顯足以對人生命、身體、安全構成威脅，係
      屬具危險性之兇器無誤。又刑法分則或刑法特別法中規定
      之結夥2人或3人以上之犯罪，應以在場共同實施或在場參
      與分擔實施犯罪之人為限，不包括同謀共同正犯在內。司
      法院大法官會議釋字第109號解釋「以自己共同犯罪之意
      思，事先同謀，而由其中一部分之人實施犯罪之行為者，
      均為共同正犯」之意旨，雖明示將「同謀共同正犯」與「
      實施共同正犯」併包括於刑法總則第28條之「正犯」之中
      ，但此與規定於刑法分則或刑法特別法中之結夥犯罪，其
      態樣並非一致（最高法院76年臺上字第7210號判例參照）
      。
（三）核被告丙○○所為，係犯刑法第328 條強盜罪而有刑法第
      321條第1項第3、4款之情形，應論以刑法第330條第1項之
      結夥三人以上攜帶兇器強盜罪。被告丙○○與共犯陳建宏
      、曾志剛、甲○○在取得被害人財物前先逼迫停車遂其劫
      財，所為剝奪被害人行動自由、脅迫交付財物之行為，均
      屬強盜罪強暴、脅迫行為之一部分，皆不另論罪。被告丙
      ○○與共犯陳建宏、曾志剛、甲○○有犯意之聯絡及行為
      之分擔，應論以為共同正犯。末按刑法第62條所謂「發覺
      」，固非以有偵查犯罪職權之機關或人員確知其人犯罪無
      誤為必要，而於對其發生嫌疑時，即得謂為已發覺；但此
      項對犯人之嫌疑，仍須有確切之根據得為合理之可疑者，
      始足當之，若單純主觀上之懷疑，要不得謂已發生嫌疑（
      最高法院72年度臺上字第641號判例參照），被告丙○○
      所犯上揭犯行，係被告丙○○在有偵查犯罪職權之機關或
      個人發覺其二人犯罪前，自忖法網難逃，而與共犯甲○○
      一同於98年3月21日上午至談文派出所向警員主動坦承有
      共犯為上述之加重強盜犯行而自首，且主動接受裁判，業
      據證人即同案被告甲○○於本院本審審理時證稱：「（問
      ：你在98年3月21日上午前往竹南分局談文派出所投案，
      當時是你單獨一人或是有人與你一同前往投案？）不是我
      一人去投案而已，我還有與其他人一同前往。（問：還有
      哪些人？）被告丙○○、我太太戊○○、我的小孩，還有
      二個我不知道名字的人（這二人是我只知道外號的朋友）
      。（問：為何被告丙○○會與你一起前往苗栗縣警察局竹
      南分局談文派出所？）我們是去投案自首。（問：警員做
      筆錄之前，有無跟你了解你們所要投案的案情？）有。（
      問：在警員跟你了解投案的案情前，被告丙○○人在何處
      ？）我們在一起，在一個小房間內。（問：當時在小房間
      內，是否記得什麼人去向警員陳述案情？還是你們是互相
      補充陳述？）我們二人一起講的。（問：你們在講的內容
      裡面，有無包括原判決即臺灣苗栗地方法院判決附表五編
      號二的部分？）有。」等語（見本院本審卷第61頁背面至
      第62頁），以及證人即警員丁○○於本院本審審理時證稱
      ：「（問：甲○○、被告丙○○他們二人是不是在98年3
      月21日上午一起前往竹南分局談文派出所來向你投案？）
      是的。（問：到派出所後，在做警詢筆錄之前，你有無跟
      他們二人了解投案的案情？）我有先問他們發生經過情形
      。（問：你在口頭問他們的時候，他們是在一起你問他們
      或是分開問？）在一起問。（問：他們當時口頭陳述時，
      有沒有跟你陳述到原審判決附表五編號二的部分？）來的
      時候有跟我表示他們發生的案情，這部分是有陳述的。（
      問：對於他們所陳述的案情，他們二人的講法是否一致或
      是有出入？）當時我是聽他們講，他們講的都是一樣。（
      問：為什麼了解完案情後，沒有同時幫他們做筆錄？）因
      為我是訊問人員，等我問完後再請另外一人來訊問。（問
      ：你是在被告丙○○與甲○○同時告知你他們有犯原審判
      決附表五編號二後，你才知道他們二人有犯這個罪？）是
      。」等語明確（見本院本審卷第62頁背面至第63頁背面）
      ，足徵被告丙○○確係在警員未發現有確切之根據得為合
      理懷疑其涉案前，即主動供述其與共犯甲○○等人共犯上
      開加重強盜犯行，被告丙○○係對於上開未發覺之罪自首
      而接受裁判，爰依刑法第62條自首之規定，減輕其刑。
三、原判決關於丙○○如原判決附表五編號二所示強盜罪部分，
    認被告丙○○罪證明確，予以論罪科刑，固非無見，惟查：
    被告丙○○於所犯上開犯罪在未被有偵查犯罪職權之公務員
    發覺前，主動向苗栗縣警察局竹南分局談文派出所員警自首
    犯罪，並接受裁判，原審未為審酌，即有未當。被告丙○○
    亦執此提起上訴，其上訴為有理由。檢察官上訴意旨認原審
    量刑過輕等語，為無理由，惟原判決關於丙○○如原判決附
    表五編號二部分既有上開可議之處，自應由本院將原判決關
    於丙○○如原判決附表五編號二所示強盜罪部分，暨定應執
    行刑部分均予以撤銷改判。爰審酌被告丙○○身強體壯，體
    無殘缺，竟不思循正常管道賺取財物牟生，僅為圖一己之私
    利，而夥同共犯陳建宏、曾志剛、甲○○3人共犯本案，趁
    獨行機車騎士於夜深人靜，孤立無援時刻，除先竊取車牌以
    防他人發現後，精密策劃在先；復由共犯陳建宏駕車橫阻擋
    住被害人去路，繼由被告及共犯甲○○圍住被害人，由共犯
    曾志剛持不具殺傷力之空氣槍兇器於公眾往來之道路強盜他
    人財物，以上開致使被害人不能抗拒之方式，強取財物，導
    致被害人受有財物損失，更對當地治安造成嚴重危害，進而
    導致居民恐懼夜間出門，社會秩序安全蕩然無存；參以被告
    丙○○於犯罪在未被有偵查犯罪職權之公務員發覺前自首而
    接受裁判，足見其確實有悔悟之心，暨考以其等動機、目的
    、手段、品行、智識程度、所生危害、犯後態度等一切情狀
    ，量處如主文第二項所示之刑，以資懲儆。
四、沒收部分：
    按共同正犯因相互間利用他人之行為，以遂行其犯意之實現
    ，本於責任共同之原則，有關沒收部分，對於共犯間供犯罪
    所用或犯罪預備所用之物，自均應為沒收之諭知。未扣案之
    同案被告陳建宏所有車牌號碼QN-0952號自用小客車，係為
    其等共犯強盜罪所用之物，為共犯陳建宏所有，而該車輛排
    氣量1497CC，出廠年月為84年12月，國瑞廠牌，距離案發期
    間已使用超過14年餘，價值不高，惟既為供被告丙○○及共
    犯陳建宏等人犯強盜罪所用，基於被告將來利用該車再犯之
    可能性頗高，仍有供其等繼續犯罪之虞，本院審以同案被告
    陳建宏財產權之保障及對將來犯案之可能性、對社會治安之
    危害，認有予以宣告沒收之必要，自應依刑法第38條第1項
    第2款規定宣告沒收。扣案之白色手套3雙、不透明膠帶1捲
    、黑色口罩1個、藍色帽子1頂、花色頭套3個、棒球棒1支等
    物，均為同案被告陳建宏所有，且供犯本件強盜所用或強盜
    預備之物；扣案之空氣槍1支、瓦斯鋼瓶1瓶、鋼珠1瓶等物
    ，其中空氣槍、鋼珠乃友人送給同案被告曾志剛之物，為同
    案被告曾志剛所有，另瓦斯鋼瓶為同案被告曾志剛另行購買
    ，且為供犯本件強盜所用或強盜預備之物，以上均業經被告
    丙○○、同案被告陳建宏、曾志剛、甲○○供明在卷，均依
    刑法第38條第1項第2款規定宣告沒收之。
據上論斷，應依刑事訴訟法第369條第1項前段、第364條、第299
條第1項前段，刑法第28條、第321條第1項第3、4款、第330條第
1項、第62條前段、第38條第1項第2款，判決如主文。
本案經檢察官乙○○到庭執行職務。
中    華    民    國    99    年    4     月    21    日
            刑事第七庭    審判長法  官  林  榮  龍
                                法  官  江  錫  麟
                                法  官  張  惠  立
上列正本證明與原本無異。
如不服本判決應於收受送達後十日內向本院提出上訴書狀，其未
敘述上訴理由者，並得於提起上訴後十日內向本院補提理由書 (
均須按他造當事人之人數附繕本)「切勿逕送上級法院」。
                                書記官  陳  慈  傳
中    華    民    國    99    年    4     月    22    日
附錄：本案論罪科刑法條全文
中華民國刑法第321條第1項第3款、第4款
犯竊盜罪而有左列情形之一者，處 6 月以上、 5 年以下有期徒
刑：
三、攜帶兇器而犯之者。
四、結夥三人以上而犯之者。
中華民國刑法第330條第1項
犯強盜罪而有第 321 條第 1 項各款情形之一者，處 7 年以上
有期徒刑。

司法院資訊處製作；財團法人民間司法改革基金會備份。
